臺灣高雄地方法院刑事判決　　　　　　　96年度易字第1829號
公　訴　人　臺灣高雄地方法院檢察署檢察官
被　　　告　甲○○
上列被告因詐欺案件，經檢察官提起公訴（95年度偵緝字第3783
號），本院判決如下：
    主  文
甲○○幫助意圖為自己不法之所有，以不正方法由自動付款設備
取得他人之物，累犯，處有期徒刑捌月，減為有期徒刑肆月，如
易科罰金，以銀元佰元即新台幣玖佰元折算壹日。
    事  實
一、甲○○前因幫助恐嚇取財案件，經本院93年度易字第336 號
    判決判處有期徒刑4 月確定，於民國93年7 月13日易科罰金
    執行完畢。緣現今國內社會層出不窮之刮刮樂、退稅、冒充
    涉嫌帳戶遭人作為犯罪工具、必須依指示辦理轉帳或其他相
    類似之詐騙集團或不法份子，經常利用他人之金融機關存款
    帳戶轉帳，藉以掩飾渠等之不法行徑，避免執法人員循線追
    究、處罰，以期確保其犯罪所得不法利益並掩人耳目，此類
    訊息吾人得從一般社會新聞報導可知，因而在客觀上當可預
    見一般取得他人金融存款帳戶使用之行徑常與前述詐欺犯罪
    密切相關。詎陳建隆明知上情，竟對於其提供銀行帳戶及提
    款卡雖無引發他人萌生犯罪之確信，仍以縱若他人持其存摺
    、提款卡等個人信用資料作為詐騙犯罪工具，亦不違反其本
    意之不確定故意，於95年3 月24日14時11分前某不詳時間、
    在不詳地點，將其所申辦台灣新光商業銀行（原為誠泰銀行
    ）高雄分行帳號0000 0000000000 號帳戶（以下稱前開帳戶
    ）存摺、金融卡暨密碼，交予某年籍、姓名不詳之成年人（
    以下稱某不詳成年人）。嗣由該某不詳成年人於95年3 月24
    日11時許先以電話聯絡乙○○，偽以法院書記官身分，佯稱
    乙○○因涉嫌詐欺案件，檢察官欲凍結伊所有帳戶，故必須
    前往金融機構辦理語音轉帳云云，致乙○○不疑有他，隨即
    前往郵局為其所使用之中華郵政股份有限公司（以下稱中華
    郵政公司）台北三張犁郵局、帳號00000000000000000 號帳
    戶辦理網路跨行轉帳功能，且同時依據該不詳成年人之指示
    內容設定密碼。嗣於同日14時11分許，該不詳成年人即逕以
    操作網路跨行轉帳方式（起訴書誤載為語音轉帳系統），使
    中華郵政公司網路辨識系統誤認係乙○○本人、抑或獲有其
    合法授權之人輸入帳號密碼，憑此操作該系統要求提供轉帳
    服務，因而陷於錯誤，遂自乙○○上揭帳戶共計轉帳新台幣
    （以下同）141500元至前開帳戶內而既遂。嗣因乙○○察覺
    受騙後報警處理，始循線查悉上情。
二、案經高雄市政府警察局新興分局報請台灣高雄地方法院檢察
    署檢察官偵查起訴。
    理  由
壹、本件關於證據能力之意見：
    按刑事訴訟法第159 條之5 規定：「被告以外之人於審判外
    之陳述，雖不符前四條之規定，而經當事人於審判程序同意
    作為證據，法院審酌該言詞陳述或書面陳述作成時之情況，
    認為適當者，亦得為證據。當事人、代理人或辯護人於法院
    調查證據時，知有第159 條第1 項不得為證據之情形，而未
    於言詞辯論終結前聲明異議者，視為有前項之同意」。查證
    人乙○○於案發後、隨即前往台北縣政府警察局汐止分局社
    后派出所報案並製作警詢筆錄；於詢問過程中，製作筆錄之
    員警並未有何強暴、脅迫或以其他不正方法等情事，是其警
    詢筆錄依法雖屬傳聞證據，且無刑事訴訟法第159 條之1 至
    之4 明定之例外情形，依法原不具證據能力。然參以此等陳
    述既經檢察官與被告均明知其有第159 條第1 項不得為證據
    之情形，猶未於言詞辯論終結前聲明異議，本院復審酌該等
    陳述作成之外部情況並無不當，揆諸前揭法條說明，本院自
    得逕以前開證據方法採為認定事實之依據。
貳、實體部分：
  一、訊之被告固坦承其有申辦、使用前開帳戶之事實，惟矢口
      否認有何幫助詐欺犯行。辯稱：伊原本係將前開帳戶存摺
      、印章及密碼等文件放置在車牌號碼8123FB自用小客車內
      ，並於95年3 月24日19時30分許將該車停置於高雄縣鳳山
      市○○路387 號前，惟伊於95年3 月27日10時許前往該址
      發現該等物品連同車內財物均已失竊，故伊有前往三多路
      派出所報案云云。惟查：
    (一)前開帳戶係被告前於94年2 月22日申辦，嗣於95年3 月27
      日12時50分許前往高雄市政府警察局苓雅分局三多路派出
      所遺失一節，業有台灣新光商業銀行高雄分行95年5 月10
      日（95）新光銀高雄字第32號函暨所附前開帳戶開戶資料
      、高雄市政府警察局苓雅分局受理刑事案件報案三聯單各
      1 件在卷可稽，復為被告於本院審理中所是認，足徵被告
      此部分自白核與事實相符，堪予採信。次者，證人乙○○
      於95年3 月24日11時許，接獲某不詳成年人來電佯稱是法
      院書記官，並告稱乙○○因涉嫌詐欺案件，檢察官欲凍結
      伊所有帳戶，必須前往金融機構辦理語音轉帳云云，致乙
      ○○不疑有他，隨即為其所使用中華郵政公司台北三張犁
      郵局、帳號00000000000000000 號帳戶辦理網路跨行轉帳
      功能，且依該成年人指示內容設定密碼。嗣於同日14時11
      分許，由該成年人逕以網路跨行轉帳方式，使中華郵政公
      司網路辨識系統誤認係乙○○本人、抑或獲有其授權之人
      輸入帳號、密碼，藉此操作該系統要求提供轉帳服務，因
      而陷於錯誤，遂自乙○○上揭帳戶轉帳141500元至前開帳
      戶等情，亦據證人乙○○於警詢中證述甚詳，並有卷附中
      華郵政公司郵政存簿儲金簿影本與前開帳戶交易明細查詢
      資料各1 份可證，是以前開帳戶確於前述時、地遭某不詳
      成年人用以對乙○○實施詐欺犯罪一節，亦堪認定。
    (二)按認定犯罪事實之證據，乃指足資認定被告確有犯罪行為
      之積極證據而言，該項證據自須適於被告犯罪事實之認定
      ；刑事訴訟法上證明之資料，無論其為直接證據或間接證
      據，倘業已達於通常一般之人均不致於有所懷疑，而得確
      信其為真實之程度，要非不得據為被告有罪之認定。本件
      被告雖迭以前詞置辯，惟本院參諸前述某不詳成年人乃先
      於95年3 月24日11時許去電誆騙乙○○前往辦理網路轉帳
      功能，繼而於同日14時11分許，逕以網路跨行轉帳方式、
      將乙○○帳戶內款項0000000 元轉帳進入前開帳戶內，然
      縱依被告所所辯伊原本將前開帳戶存摺、印章及密碼等文
      件放置在車號8123FB自用小客車內，並於95年3 月24日19
      時30分許將該車停放於高雄縣鳳山市○○路387 號前，事
      後方始遭人竊取云云，則衡情被告前開帳戶決無可能於95
      年3 月24日14時11分許即由該某不詳成年人持有作為轉帳
      之用，從而被告前揭所辯要與事實有悖，顯係臨訟卸責之
      詞，洵無足採。
    (三)蓋金融機構帳戶存款之提領，必以擁有該帳戶存摺及印鑑
      ，或以該帳戶之金融卡配合鍵入正確密碼使用為前提。又
      欲使用提款卡領取款項者，須於金融機構所設置之自動櫃
      員機上依指令操作，並輸入正確之密碼，方可順利領得款
      項，由此可見，如非帳戶所有人同意、授權而告知提款卡
      密碼等情況，單純持有提款卡之人，欲隨機輸入號碼而領
      取款項之機會，以磁條提款卡四位密碼（每位由0 至9 ，
      應有0000至9999等不同之組合，其機率為萬分之一）之設
      計，不法之人欲任意輸入號碼而與正確密碼互核相符者，
      機率微乎其微。又衡諸社會常情，稍有社會歷練、經驗之
      人，均知提款卡應與密碼分別保存，或者將密碼牢記心中
      ，而無須在任何物體上標示或載明密碼，以免徒增帳戶遭
      人持提款卡併同密碼逕予盜領款項之風險，查本件被告學
      歷為高中畢業，對前述一般社會經驗常情理當知之甚稔，
      應不生無將前開帳戶提款卡密碼記載於存簿或任何他人隨
      處可見部位之情事。再者，他人遺失或來路不明之帳戶，
      因隨時可能經由失主申辦掛失而無法使用、領款，甚或有
      因原帳戶所有人另行持有補發之存摺、金融卡，即可領走
      該帳戶內款項之可能，故詐欺集團為謀確實領取詐得之款
      項，自無使用此種他人所遺失帳戶之理。從而客觀上當可
      合理推斷被告確有提供前開帳戶存摺、提款卡及密碼予某
      不詳成年人持向他人詐取財物之情無訛。
    (四)次者，在金融機構開設帳戶、請領存摺及金融卡，係針對
      個人身分之社會信用而予以資金流通，具有強烈之屬人性
      格，而金融帳戶作為個人理財工具，申請開設並無任何特
      殊之限制，一般民眾皆得以存入最低開戶金額之方式申請
      取得，且同一人均得在不同之金融機構申請數個存款帳戶
      使用，乃眾所週知之事實，苟見有不詳人士向他人蒐集金
      融帳戶使用，自屬可疑，況且近年來社會上各式詐財手段
      迭有所聞，而被告前於93年間更因任意提供個人帳戶予他
      人作為犯罪使用，業經本院判決有期徒刑4 月確定在案，
      是其對此尚難推諉不知。從而本件被告對於擅將前開帳戶
      存摺、金融卡暨密碼交予某不詳成年人，極可能遭濫用於
      對不特定人訛詐財物，並使偵查機關不易循線偵查一節，
      應有所預見而仍為之，主觀上顯有容認前揭犯罪事實發生
      之意欲，故被告確有幫助某不詳成年人利用前開帳戶實施
      詐欺取財犯行之不確定故意甚明。
    (五)綜前所述，本件被告雖始終否認有何幫助詐欺犯行，然揆
      諸首揭說明，本院審酌卷載各項間接證據交互判斷，堪認
      被告確有交付前開帳戶存摺、提款卡及密碼予某不詳成年
      人，復由該人持之以上述方式訛詐證人乙○○，進而作為
      網路轉帳之用等情，至為明灼。職是，本件事證明確，被
      告前揭犯行洵堪認定，應依法論科。
  二、本案相關之法律比較適用：
      查被告於前開行為後，刑法第30條、第33條、第41條及第
      47條業經總統於94年2 月2 日修正公布，並依刑法施行法
      第10條之1 規定自95年7 月1 日施行。另於95年6 月14日
      公布刑法施行法第1 條之1 ，除變更刑法分則編所定罰金
      之貨幣單位為新臺幣外，並分別提高罰金數額為3 倍或30
      倍。職是，本件自應就被告行為前、後相關法律有修正者
      ，依前揭規定加以比較適用。茲說明如下：
    (一)修正前刑法第339 條之2 法定刑原為「3 年以下有期徒刑
      、拘役或1 萬元以下罰金」，且依修正前刑法第33條第5
      款規定罰金數額應為1 元以上；然依刑法施行法第1 條之
      1 規定，修正後該罪之法定刑度應為「3 年以下有期徒刑
      、拘役或新臺幣3 萬元以下罰金」，而修正後刑法第33條
      第5 款提高罰金數額為新臺幣1 千元以上，並以百元計算
      之。是該罪修正後關於有期徒刑、拘役等自由刑雖未加以
      變更，惟就罰金數額下限則予以提高，故修正後之法律效
      果對行為人而言較屬不利，從而本件應依刑法第2 條第1
      項前段，適用行為時、即修正前刑法339 條之2 規定採為
      論罪科刑之基礎。
    (二)修正前刑法第47條原規定「受有期徒刑之執行完畢，或受
      無期徒刑或有期徒刑一部之執行而赦免後，五年以內再犯
      有期徒刑以上之罪者，為累犯，加重本刑至二分之一」，
      嗣修正為「受徒刑之執行完畢，或一部之執行而赦免後，
      五年以內故意再犯有期徒刑以上之罪者，為累犯，加重本
      刑至二分之一」，將累犯成立之要件限於5 年內「故意」
      再犯有期徒刑以上之罪者，始有加重其刑規定之適用。經
      比較修正前、後關於累犯之規定，當以修正後規定較有利
      於被告，故應依刑法第2 條但書，適用裁判時、即修正後
      刑法第47條第1 項前段規定，作為論斷被告是否構成累犯
      之依據。
    (三)再者，修正前刑法第30條第1 項原規定：「幫助他人犯罪
      者，為從犯。雖他人不知幫助之情者，亦同」，修正後則
      改為「幫助他人實行犯罪行為者，為幫助犯。雖他人不知
      幫助之情者，亦同」，且無論修正前、後依同條第2 項規
      定均得按正犯之刑減輕之，故本院乃認為此部分僅為文字
      修正，要非法條之構成要件或法律效果發生變動，自非屬
      法律變更，不生比較新舊法之問題，附此敘明。
    (四)按被告犯罪後法律有變更，而比較行為時及裁判時之法律
      時，應就與罪刑有關之共犯、未遂犯、結合犯以及累犯加
      重、自首減輕、暨其他法定加減原因與加減例等一切情形
      ，比較其全部之結果，而為整體之適用，不能割裂而分別
      適用新舊法有利之條文（最高法院95年度台上字第3735號
      判決意旨參照）。本件經比較修正前後之法定刑、是否論
      以幫助犯或累犯等規定合併比較之結果，爰認修正前刑法
      相關規定較有利於被告，故應依修正前刑法作為本件被告
      論罪科刑之依據。
    (五)此外，修正前刑法第41條第1 項前段原規定：「犯最重本
      刑為5 年以下有期徒刑以下之刑之罪，而受6 個月以下有
      期徒刑或拘役之宣告，因身體、教育、職業、家庭之關係
      或其他正當事由，執行顯有困難者，得以1 元以上3 元以
      下折算一日，易科罰金」，且被告行為時之易科罰金折算
      標準，依修正前罰金罰鍰提高標準條例第2 條前段（現已
      刪除）之規定，本係就其原定數額提高為100 倍折算1 日
      ，故被告行為時之易科罰金折算標準乃以銀元3 百元折算
      1 日，經折算後應以新臺幣9 百元折算為1 日。惟修正後
      刑法第41條第1 項前段則改以：「犯最重本刑為5 年以下
      有期徒刑以下之刑之罪，而受6 個月以下有期徒刑或拘役
      之宣告者，得以新臺幣1 千元、2 千元或3 千元折算一日
      ，易科罰金」，乃就易科罰金折算標準予以提高。從而比
      較修正前、後所定易科罰金折算標準，當以修正前規定較
      有利於被告，故應依刑法第2 條第1 項前段，適用行為時
      、即修正前刑法第41條第1 項前段規定，以定其易科罰金
      折算標準。
  三、按刑法第339 條之2 所謂「自動付款設備」係指藉由電子
      控制系統設置預定之功能，而由機械本身提供轉帳、領取
      現金等相關金融服務之設備，只須符合特定操作程序、且
      輸入之帳號密碼均屬相符，即可在該帳戶存款餘額額度內
      從事提款、轉帳或其他金融交易。而時下金融機構所提供
      各類網路銀行服務其下所屬網路轉帳系統，除係由操作者
      透過網路連線、經由使用端電腦運算及發送訊息之方式加
      以操作外，其餘相關程序要與前述由使用人輸入帳號、密
      碼經核對無誤後，即可辦理轉帳之情並無二致，是其性質
      實與自動付款設備相當。又同條所稱「不正方法」包括一
      切非以合法、正確方式操作自動付款設備之行為，故無權
      使用他人資料者亦屬之。本件被告提供前開帳戶存摺、金
      融卡及密碼，為某不詳成年人以不正方法由自動付款設備
      而取得他人財產之行為資以助力，俾使其易於實施犯行，
      核其所為，係犯修正前刑法第30條第1 項前段、第339 條
      之2 幫助以不正方法由自動付款設備取得他人之物罪。本
      件被告僅係提供前開帳戶存摺、提款卡暨密碼，並未實際
      參與詐欺過程，是其所為僅屬幫助該不詳成年人詐欺犯罪
      之遂行，應論以幫助犯並依正犯之刑度減輕其刑。另查，
      被告前因幫助恐嚇取財案件，經本院93年度易字第336 號
      判決判處有期徒刑4 月確定，於93年7 月13日易科罰金執
      行完畢一節，有台灣高等法院被告前案紀錄表1 件在卷可
      稽，是其於有期徒刑執行完畢後、5 年內再犯本件有期徒
      刑以上之罪，應依修正前刑法第47條論以累犯且加重其刑
      ，並依法先加後減之。爰審酌被告犯罪之動機、目的、手
      段與被害人所受財物損失非微；又被告先前已因提供帳戶
      供他人作為犯罪使用而經法院判刑確定，是其猶不知警惕
      ，復行涉犯本件幫助詐欺犯行，足見其法治觀念薄弱，且
      犯罪後猶矢口否認犯行、難見悔意等一切情狀，從重量處
      如主文所示之刑，又被告前揭犯罪時間係在96年4 月24日
      以前，合於中華民國96年罪犯減刑條例所定減刑條件，應
      減為如主文所示之刑，並依修正前刑法第41條第1 項前段
      規定諭知易科罰金折算標準，以資懲儆。
據上論斷，應依刑事訴訟法第299 條第1 項前段，刑法第2 條第
1 項前段、第30條第1 項前段、第2 項、第339 條之2 第1 項、
第47條、第41條第1 項前段，刑法施行法第1 條之1 ，中華民國
96年罪犯減刑條例第2 條第1 項第3 款、第7 條第1 項、第9 條
，修正前罰金罰鍰提高標準條例第2 條、現行法規所定貨幣單位
折算新臺幣條例第2 條，判決如主文。
中　　華　　民　　國　　96　　年　　8 　　月　　15　　日
                  刑事第四庭  審判長法官 郭玫利
                                    法官 林意芳
                                    法官 陳明呈
以上正本證明與原本無異。
如不服本判決應於收受本判決後10日內向本院提出上訴書狀，並
應敘述具體理由，如未敘述上訴理由者，應於上訴期間屆滿後20
日內補提理由書狀於本院（均須按他造當事人之人數附繕本）「
切勿逕送上級法院」。
中　　華　　民　　國　　96　　年　　8 　　月　　15　　日
 　　　　　　　　　　　　　　　　 書記官 林明忠
附錄本判決論罪科刑之法條：
中華民國刑法第30條（幫助犯及其處罰）
幫助他人實行犯罪行為者，為幫助犯。雖他人不知幫助之情者，
亦同。
幫助犯之處罰，得按正犯之刑減輕之。
中華民國刑法第339 條之2 （違法由自動付款設備取得他人之物
之處罰）
意圖為自己或第三人不法之所有，以不正方法由自動付款設備取
得他人之物者，處3 年以下有期徒刑、拘役或1 萬元以下罰金。
以前項方法得財產上不法之利益或使第三人得之者，亦同。
